臺灣花蓮地方法院民事簡易判決
111年度玉簡字第53號
原      告  李林錦  
訴訟代理人  陳郁涵律師
被      告  谷劉文嬌
            陳建平  


            王尚智  

            莊雅琳  

            莊汶綺  

            吳夢萱  

            陳宥辰  
上列當事人間請求塗銷土地抵押權登記事件，本院於民國111年1
1月16日言詞辯論終結，判決如下：
    主      文
被告應將如附表所示之抵押權設定登記，於辦理繼承登記後，再
將該抵押權登記予以塗銷。
訴訟費用由被告連帶負擔。
    事實及理由
壹、程序方面：
    本件被告谷劉文嬌、王尚智、莊雅琳、莊汶綺、吳夢萱及陳
    宥辰經合法通知，均未於言詞辯論期日到場，核無民事訴訟
    法第386條所列各款情形，爰依原告之聲請，由其一造辯論
    而為判決。
貳、實體方面：
一、原告主張：
  ㈠原告於民國83年10月15日因買賣取得坐落花蓮縣○○鎮○○段000
    地號土地（重測前為春日段1387-8地號，下稱系爭土地）之
    所有權。緣系爭土地前為訴外人蘇源順於57年1月19日設定
    存續期間自57年1月16日至72年1月16日，擔保債權總金額為
    稻谷叁仟伍百壹拾台斤之抵押權予訴外人劉金球（下稱系爭
    抵押權）。惟劉金球已於59年3月1日死亡，被告等均為其繼
    承人，迄未辦理系爭抵押權之繼承登記。
　㈡茲因系爭抵押權之存續期間為57年1月16日起至72年1月16日
    ，倘在此期間有系爭抵押權擔保之債權發生，該債權早已於
    87年1月16日罹於15年之消滅時效，且被告於消滅時效完成
    後亦未於5年内即於92年1月16日前實行系爭抵押權，系爭抵
    押權已罹於民法第880條所定之抵押權行使之5年除斥期間，
    故系爭抵押權亦歸於消滅。是原告自得依民法第767條第1項
    中段之規定，請求被告就系爭抵押權辦理繼承登記後予以塗
    銷等語。並聲明：如主文第1、2項所示。
二、被告則以：
　㈠被告谷劉文嬌、王尚智、莊雅琳、莊汶綺、吳夢萱及陳宥辰
    均未於言詞辯論期日到場，亦未提出書狀作任何聲明或陳述
    。
　㈡被告陳建平辯稱：伊有收到起訴狀，但對系爭抵押權設定及
    因除斥期間期滿之始末不知情；並以書狀辯稱：請本院依法
    公正、公平處理即可。
三、本院之判斷：
  ㈠按所有人對於妨害其所有權者，得請求除去之，民法第767條
    第1項中段定有明文。再按稱最高限額抵押權者，謂債務人
    或第三人提供其不動產為擔保，就債權人對債務人一定範圍
    內之不特定債權，在最高限額內設定之抵押權，96年3月28
    日修正、同年9月28日施行民法第881條之1第1項定有明文。
    次按修正之民法第881條之1至第881條之17之規定，除第881
    條之1第2項、第881條之4第2項、第881條之7之規定外，於
    民法物權編修正施行前設定之最高限額抵押權，亦適用之，
    96年3月28日修正公布之民法物權編施行法第17條亦定有明
    文。查本件系爭抵押權固於民法增訂最高限額抵押權章節規
    定前所設定，依上開規定，仍有現行民法最高限額抵押權相
    關規定之適用，合先敘明。又最高限額抵押契約定有存續期
    間者，其訂立契約之目的，顯在擔保存續期間內所發生之債
    權，故應以存續期間所發生之債權，始為抵押權效力所及，
    若在抵押權存續期間後所發生之債權，則當然不在抵押權擔
    保之範圍內。是最高限額抵押權之存續期限一旦屆滿，該抵
    押權即因而歸於確定（最高法院83年度台上字第577號裁判
    要旨參照）。末按請求權，因15年間不行使而消滅；以抵押
    權擔保之債權，其請求權已因時效而消滅，如抵押權人於消
    滅時效完成後，5年間不實行其抵押權者，其抵押權消滅，
    民法第125條前段、第880條亦有規定。
　㈡經查，原告上開主張，業據其提出與所述相符之系爭土地登
    記第一類謄本、劉金球之繼承系統表及除戶戶籍謄本、被告
    之戶籍謄本等件為證（見卷第21、33-55頁）；又除被告以
    外之其餘劉金球繼承人，業於85年間向本院聲請拋棄繼承等
    情，亦有原告提出之本院85年度聲繼字第127號辦案進行簿
    可證（見卷第75-79頁）。本院審視系爭土地登記謄本載明
    系爭抵押權之存續期間為「自57年1月16日至72年1月16日」
    ，則此期間內縱債務人蘇源順與劉金球間曾有系爭抵押權擔
    保之債權發生，然自該受系爭抵押權擔保債權之最後發生日
    72年1月16日起算，其請求權至遲於87年1月16日已罹於15年
    之消滅時效；而本件復無證據足認被告於消滅時效完成後5
    年內曾實行系爭抵押權。綜上，堪信系爭抵押權已於92年1
    月17日因除斥期間經過而消滅。又系爭抵押權於消滅後形式
    上仍有登記之外觀，自屬對原告就系爭土地所有權行使之妨
    害。從而，原告自得依民法第767條第1項中段之規定，請求
    系爭抵押權人塗銷系爭抵押權之登記。
　㈢次按繼承，因被繼承人死亡而開始；繼承人自繼承開始時，
    除民法另有規定外，承受被繼承人財產上之一切權利、義務
    ；不動產物權，依法律行為而取得、設定、喪失及變更者，
    非經登記，不生效力；因繼承、強制執行、徵收、法院之判
    決或其他非因法律行為，於登記前已取得不動產物權者，應
    經登記，始得處分其物權，民法第1147條、第1148條第1項
    前段、第758條及第759條分別有明文規定。塗銷抵押權登記
    乃物權之變動行為，亦屬處分行為，故在未辦理繼承登記前
    ，應不得塗銷；且抵押權雖逾民法第880條規定之5年除斥期
    間而消滅，惟在抵押權登記塗銷前，倘有因抵押權人死亡而
    發生繼承情事，則抵押權人之繼承人自應先就該抵押權辦理
    繼承登記後，始得准許其為塗銷登記，以貫徹上開登記處分
    主義之本旨。本件系爭抵押權之原抵押權人即劉金球既已於
    59年3月1日死亡，是其對於系爭抵押權之權利及義務，自均
    應由其全體繼承人即被告所繼承，揆諸前述說明，被告應先
    就系爭抵押權辦理繼承登記，始得塗銷系爭抵押權之登記。
    從而，原告請求被告先就系爭抵押權辦理繼承登記後，再將
    系爭抵押權登記予以塗銷，自屬有據。
四、綜上所述，系爭抵押權依民法第880條規定已因除斥期間經
    過而消滅，原告依據民法第767條第1項中段規定，請求被告
    就系爭抵押權辦理繼承登記後，再塗銷系爭抵押權之設定登
    記，即有理由，應予准許。　　
五、訴訟費用負擔之依據：民事訴訟法第78條、第85條第2項。
中　　華　　民　　國　　111 　年　　11　　月　　25　　日
                  玉里簡易庭  法  官  李立青
以上正本係照原本作成。
如不服本判決，應於送達後20日內，向本院提出上訴狀（上訴狀
須表明上訴理由）並繳納上訴審裁判費；如於本判決宣示後送達
前提起上訴者，應於判決送達後20日內補提上訴理由書（均須按
他造當事人之人數附繕本）。
如委任律師提起上訴者，應一併繳納上訴審裁判費。　　　　　
中　　華　　民　　國　　111 　年　　11　　月　　28　　日
                              書記官  林政良
附表：
編號 土  地  地  號 抵 押 權 設 定 明 細   1 花蓮縣○○鎮○○段000地號 登記次序：0000-000 權利種類：抵押權 收件年期：57年  字號：（空白）字第000193號 登記原因：設定 登記日期：57年1月19日 權利人：劉金球        債權額比例：全部 擔保債權總金額：稻谷叁仟伍百壹拾台斤 存續期間：57年1月16日至72年1月16日 清償日期：（空白） 債務人及債務額比例：蘇源順 設定權利範圍：全部 設定義務人：蘇源順